【裁判字號】    90,上訴,530
【裁判日期】    900328
【裁判案由】    偽造文書等
【裁判全文】
臺灣高等法院刑事判決                              九十年度上訴字第五三號
    上  訴  人  臺灣士林地方法院檢察署檢察官
    被      告  甲○○
    選任辯護人  蔡文玉
右上訴人因被告詐欺案件，不服臺灣士林地方法院八十九年度易字第六九八號，中華
民國八十九年十二月二十日第一審判決（起訴案號：臺灣士林地方法院檢察署八十八
年度偵字第一一六九三號）提起上訴，本院判決如左：
    主  文
原判決撤銷。
甲○○連續意圖為自己不法之所有，以詐術使人將本人之物交付，處有期徒刑柒月。
    事  實
一、甲○○於民國（下同）八十六年九月一日，在台北市○○區○○街十五巷二十五
    號住處，自任會首召募每會金額新台幣（下同）二萬元、底標二千五百元，連同
    會首共計三十六會之民間互助會，會期自八十六年九月一日起至八十九年八月一
    日止，約定每月一日下午二時在上址開標，以投標金額最高者得標。詎甲○○竟
    意圖為自己不法所有之概括犯意，自八十七年八月起至八十八年二月止，於每月
    一日互助會開標日，連續向其他活會會員佯稱會員戊○○、張建美、江素麗、陳
    金香、「張太太」、「陳太太」、「廖太太」等七人得標，致丙○○等十七名會
    員陷於錯誤，而按月繳納活會會款各一萬三千元，而甲○○亦向被冒標之活會會
    員戊○○等七人佯稱該會由其他活會會員以七千元得標，致戊○○等七人亦陷於
    錯誤，而按月每人繳交活會會款一萬三千元予甲○○，甲○○先後共詐得二百十
    八萬四千元（每月詐得金額為二萬元減七千元乘十七人加二萬元減七千元乘七人
    等於三十一萬二千元，七個月共詐得金額二百十八萬四千元），至八十八年三月
    甲○○宣告倒會，丙○○等人始知上情。復基於相同意圖為自己不法所有之概括
    犯意，於八十八年一月二十二日及三月十二日已無支付能力時，佯以借款周轉名
    義，分向乙○○及丁○○分別詐借十萬元及二十萬元，致乙○○及丁○○陷於錯
    誤而借予款項，惟甲○○於倒會後即匿不清償。
二、案經告訴人丙○○等訴由臺北市政府警察局內湖分局報請臺灣士林地方法院檢察
    署檢察官聲請簡易判決處刑，經臺灣士林地方法院內湖簡易庭認為不宜以簡易判
    決處刑，改適用通常程序審判。
    理  由
一、上訴人即被告甲○○於偵查、原審坦承召募上開互助會，於八十七年八月起以冒
    戊○○、張建美、江素麗、陳金香、「張太太」、「陳太太」、「廖太太」等七
    人名義，以標金七千元標六會，八十八年三月倒會時，該互助會尚有二十四個活
    會未標及向乙○○及丁○○分別借十萬元及二十萬元等事實（偵查卷第五四頁反
    面、第五五頁、原審卷第二十頁、第二五頁），惟否認寫標單，並稱有給乙○○
    及丁○○利息及事先有向會員戊○○借標該會云云（偵查卷第五四頁反面）。
二、經查：
(一)、被告甲○○於八十六年九月一日，在台北市○○區○○街十五巷二十五號住處，
    自任會首，召募每會金額二萬元、底標二千五百元，連同會首共計三十六會之民
    間互助會，會期自八十六年九月一日起至八十九年八月一日止，約定於每月一日
    下午二時在上址開標，以投標金額最高者得標。甲○○自八十七年八月起至八十
    八年二月止，於每月一日互助會開標日，連續向其他活會會員佯稱會員戊○○、
    張建美、江素麗、陳金香、「張太太」、「陳太太」、「廖太太」等七人得標，
    致丙○○等十七名會員陷於錯誤，而按月繳納活會會款各一萬三千元，甲○○亦
    向被冒標之活會會員戊○○等七人佯稱該會由其他活會會員以七千元得標，致戊○○等七人亦陷於錯誤，而按月每人繳交活會會款一萬三千元予甲○○，甲○○
    先後共詐得二百十八萬四千元（每月詐得金額為二萬元減七千元乘十七人加二萬
    元減七千元乘七人等於三十一萬二千元，七個月共詐得金額二百十八萬四千元）
    ，至八十八年三月甲○○宣告倒會，丙○○等人始知上情。復於八十八年一月二
    十二日及三月十二日於以無支付能力時，佯以借款周轉名義，分向乙○○及丁○○分別詐借十萬元及二十萬元，致乙○○及丁○○陷於錯誤而借予款項，惟甲○○於倒會後即匿不清償等情，業據證人蘇耿宏、林鳳、丙○○、乙○○、丁○○於警訊、偵查及原審、本院調查審理時證訴綦詳（偵查卷第四頁至第十三頁、
    第四七頁、原審卷第十七頁至第四一頁）。
(二)、證人蘇耿宏於警訊雖稱開標有寫標單，但已陳明不清楚被告如何冒標（偵查卷第
    五十頁反面），而證人林鳳於警訊雖陳稱投標有寫姓名註記之標單（偵查卷第
    四七頁），但其卻另陳明被告盜標其他的會不清楚，只知道甲○○有坦承盜標七
    會等語（偵查卷第四六頁反面），且其於原審亦證稱不知被告冒標時間云云（原
    審卷第三一頁），是其應不知被告冒標七會之標會情形甚明。而證人丙○○雖於
    警訊稱標會寫標單，但對其所知被告冒標之情，卻稱係被告主動告知（偵查卷第
    四八頁反面），是其亦不知被告冒標之過程。且證人蘇耿宏、林鳳、丙○○、
    乙○○、丁○○於警訊所陳均為事後才知悉被告盜標（偵查卷第四頁反面、第六
    頁反面、第八頁反面），其等或偶而去開標或僅去過三、四次，復據其等於原審
    陳明（原審卷第三二頁），是其等應不知被告冒標時是否確實於標單上書寫姓名
    等情，至其等所陳之於標單上有寫金額與姓名，應係其等於投標時所需投標手續
    。而被告坦承向其他活會會員佯稱會員戊○○、張建美、江素麗、陳金香、「張
    太太」、「陳太太」、「廖太太」等七人得標，與其互助會開標需寫標單等情，
    但稱只寫會員號碼與金額，並未冒以上七人名義書寫標單，而告訴其他投標人，
    是以上七人委託寫標單等語（原審卷第二一頁），經核與證人蘇耿宏證稱被告有
    時只寫金額然後稱是某人寄標等情相符（原審卷第三十頁），足見被告冒標時並
    未寫被冒標者之姓名於標單甚明。
(三)、被告雖辯稱：「事先有向會員戊○○借標該會」云云，但證人戊○○已陳明無人
    向其借標，從未去標會，均為被告事後告知，不知其被冒標等語（原審卷第八十
    頁、本院卷第四一頁），是應無被告所稱之借標之情。至被告冒標倒會後即匿逃
    之情，亦有其婆婆簡何絨之查訪表在卷可查（偵查卷第十四頁）。
(四)、被告於八十八年一月二十二日及三月十二日以借款周轉名義，分向乙○○及丁○○分別詐借十萬元及二十萬元時，係其冒標之際，是時其顯以無支付能力，始有
    冒標行為，且其亦坦稱當時其已沒錢繳會錢（偵查卷第五六頁反面），是其於已
    無支付能力冒標時，仍向乙○○及丁○○藉詞借款，其有以詐術使乙○○及丁○○陷於錯誤而借予款項之情亦明。
(五)、此外，並有互助會單、被告與會員協議書、本票影本、與乙○○、丁○○二人所
    書立之借據與切結書等影本在卷可查（偵查卷第二十至四一頁）。至被告於本院
    審理時雖另提出計算表一份（本院卷第一一一頁），但被告所佯稱戊○○等會員
    得標所詐得之會款，仍應以其在前所陳與告訴人所陳一致之金額為準，附此敘明
    。
(六)、綜上，被告佯稱戊○○、張建美、江素麗、陳金香、「張太太」、「陳太太」、
    「廖太太」等人名義得標向其他會員詐借會款與向乙○○及丁○○詐借款項之事
    證明確，其犯行堪以認定。
三、被告佯稱戊○○等七人名義得標，使戊○○等七人及丙○○等其他十七名活會會
    員陷於錯誤而交付會款，向乙○○及丁○○詐借款項，核其所為，係犯刑法第三
    百三十九條第一項之詐欺取財罪。被告多次詐欺取財行為，均時間緊接，構成要
    件相同，顯均係出於概括之犯意為之，應論以連續犯一罪，並加重其刑。被告以
    一冒標會款行為，同時向多數活會會員詐取會款，為想像競合犯，依刑法第五十
    五條規定，應從一重處斷。原審予以論罪科刑固非無見，惟查：(一)、並無證據證
    明被告冒戊○○等七人名義寫標單，原審誤為被告有此行為，論被告以偽造文書
    罪。(二)、被告向乙○○及丁○○詐借款項時已無支付能力，業據被告陳明，原審
    就此部分誤為不另為無罪諭知。以上容有未洽，是檢察官上訴意旨以被告確有向
    乙○○及丁○○詐借款項，原判決誤認不構成犯罪，指摘原判決不當，尚非無理
    由，則原判決既有前開可議之處，自應將原判決予以撤銷改判，爰審酌被告犯罪
    動機、目的、手段，事後雖與部分被害人書立債權分配表，但並未清償被害人損
    失與所詐得金額及事後匿逃不處理直至訴訟始出面，但仍未解決之犯罪後態度等
    一切情狀，量處有期徒刑柒月。
據上論斷，應依刑事訴訟法第三百六十九條第一項前段、第三百六十四條、第二百九
十九條第一項前段、刑法第五十六條、第三百三十九條第一項、第五十五條，罰金罰
鍰提高標準條例第一條前段，判決如主文。
本案經檢察官鍾鳳玲到庭執行職務。
中    華    民    國    九十    年      三        月      二十八      日
                              臺灣高等法院刑事第七庭
                                  審判長法  官 吳  啟  民
                                        法  官 林  瑞  斌
                                        法  官 施  俊  堯
右正本證明與原本無異。
不得上訴。
                                       書記官  顏  志  豪
中    華    民    國    九十    年      三        月      二十八      日
附錄：本判決論罪科刑法條全文
刑法第三百三十九條
意圖為自己或第三人不法之所有，以詐術使人將本人或第三人之物交付者，處五年以
下有期徒刑、拘役或科或併科一千元以下罰金。
以前項方法得財產上不法之利益或使第三人得之者，亦同。
前二項之未遂犯罰之。


司法院資訊處製作；財團法人民間司法改革基金會備份。
